臺灣橋頭地方法院刑事判決　　　　　　　 110年度易字第64號
公　訴　人　臺灣橋頭地方檢察署檢察官
被　　　告　葉政勲


上列被告因背信案件，經檢察官提起公訴（109 年度偵字第0000
0 號），本院判決如下：
    主  文
葉政勲犯背信罪，處拘役伍拾日，如易科罰金，以新臺幣壹仟元
折算壹日。未扣案之犯罪所得新臺幣玖仟壹佰元沒收，於全部或
一部不能沒收或不宜執行沒收時，追徵其價額。
    事  實
一、葉政勲明知所申辦國泰世華商業銀行東高雄分行帳號000-00
    0000000000號帳戶（下簡稱；本案帳戶），應允出借供友人
    邱凱男從事網購生意往來使用，並於民國107 年3 月14日將
    上開帳戶辦理掛失補發，隨即將本案帳戶之存摺、提款卡及
    密碼均交付予邱凱男，而負有為邱凱男照料匯入本案帳戶之
    財產利益及使邱凱男得提領該財產利益之事務。詎其竟基於
    意圖為自己不法利益之背信犯意，先於109 年7 月31日前往
    國泰世華銀行東高雄分行，辦理本案帳戶提款卡掛失補發並
    變更提款卡密碼，使邱凱男無從領出其買家分別於109 年7
    月31日12時56分、15時9 分許及同年8 月1 日17時42分許，
    匯入共計新臺幣（下同）9100元之款項，再於同年8 月4 日
    至5 日間，持補發之提款卡分次將上開款項提領完畢，違背
    上開借用契約所應盡之前揭義務，致生損害於邱凱男財產。
    因邱凱男於109 年8 月1 日19時許，發現無法持提款卡提款
    ，遂向葉政勲催討不獲，報警處理始悉上情。
二、案經邱凱男訴由高雄市政府警察局楠梓分局報告臺灣橋頭地
    方檢察署檢察官偵查起訴。
    理  由
壹、程序方面
    按被告以外之人於審判外之言詞或書面陳述，屬傳聞證據，
    原則上不得作為證據；惟按被告以外之人於審判外之陳述，
    雖不符刑事訴訟法第159 條之1 至第159 條之4 之規定，而
    經當事人於審判程序同意作為證據，法院審酌該言詞陳述或
    書面陳述作成時之情況，認為適當者，亦得為證據，刑事訴
    訟法第159 條第1 項、第159 條之5 第1 項分別定有明文。
    查本判決所引用屬於傳聞證據之部分，均已依法踐行調查證
    據程序，且被告葉政勲於本院審理時，均明示同意有證據能
    力（見易字卷第74-75 、120 頁），基於尊重當事人對於傳
    聞證據之處分權，及證據資料愈豐富愈有助於真實發現之理
    念，本院審酌該等證據作成時情況，並無違法取證之瑕疵，
    且無顯不可信之情形，以之作為證據應屬適當，自均有證據
    能力。
貳、實體方面
一、認定犯罪事實所憑之證據及理由
    訊據被告葉政勲固不否認有申辦上開帳戶，並有於109 年7
    月31日辦理本案帳戶掛失補發並變更提款卡密碼等事實，惟
    矢口否認有何背信之犯行，辯稱：邱凱男有要向我借用本案
    帳戶，但是我說不借，他就把上開帳戶存摺拿走後消失一年
    ，一直不還我，我也沒有在109 年8 月4 日至10日持提款卡
    領錢等語（審易卷第36-37 頁；易字卷第73-74 、120 、12
    8 頁），經查：
  ㈠上開不爭執事項，業據被告於偵訊及本院審理時供承不諱（
    偵卷第35頁；審易卷第37頁；易字卷第73頁），並有國泰世
    華商業銀行109 年11月4 日、同年12月22日、110 年9 月1
    日函文函暨本案帳戶客戶基本資料、存摺與金融卡掛失補發
    紀錄、109 年7 月31日掛失申請書影本等（警卷第16-17 頁
    ；偵卷第19-29 頁；易字卷第83、91-96 頁) 在卷可稽，此
    部分事實，應先堪認定。
  ㈡證人即告訴人邱凱男於警詢、偵訊及本院審理時證稱：我與
    被告是朋友關係，因為經營網路拍賣，為求帳目清楚，因而
    向被告借用上開帳戶供網拍買家匯款，被告於107 年3 月14
    日掛失補發後，當場將把該帳戶之存摺、提款卡、密碼借給
    我，我借了一陣子之後，在同年9 月開始使用，後來我在
    109 年8 月1 日19時許，發現網路買家匯給我的款項分別是
    6100元、1000元及2000元均無法以提款卡提領，我才知道被
    告在沒有知會我的情形之下，將上開帳戶掛失等語（警卷第
    6-7 頁；偵卷第34-35 頁；易字卷第124-127 頁），參酌被
    告於偵訊及本院審理時亦自陳：邱凱男拿走我的存摺提款卡
    一年多之後，我才於109 年7 月31日補辦等語（偵卷第35頁
    ；易字卷第73-74 、120 、132 頁），是邱凱男有自被告處
    取得本案帳戶資料之事實，應可認定。
  ㈢被告上開帳戶有於107 年3 月14日辦理掛失補發，辦理時該
    帳戶已將近3 年未有款項進出紀錄且餘額僅有85元，之後至
    107 年9 月13日時始有1 筆1 萬元款項跨行轉入等事實，有
    上開存摺、金融卡掛失、補發紀錄、本案帳戶交易明細表、
    107 年3 月14日掛失申請書影本在卷可佐（警卷第19頁；偵
    卷第23-27 頁；易字卷第89-90 頁），本院審酌證人邱凱男
    於偵訊及本院審理時均一致證稱係於107 年3 月14日被告將
    本案帳戶掛失補發後，經被告同意取得存摺、提款卡及密碼
    ；所述自107 年9 月間才開始使用本案帳戶，核與上開交易
    明細相符；再衡以邱凱男所述被告出借本案帳戶之時間，該
    上開使用情形，實與一般出借帳戶者，多係選擇將自身已未
    使用且僅餘零星款項之帳戶加以出借等常情相符，是邱凱男
    證稱其於107 年3 月14日被告辦理掛失補發後，經被告同意
    出借當場取得本案帳戶資料等語，自堪採信。
  ㈣又本案帳戶於109 年7 月31日12時56分、15時9 分許及同年
    8 月1 日17時42分許分別匯入1000元、6100元及2000元之事
    實，有上開本案帳戶交易明細表可參（警卷第25頁）。邱凱
    男於警詢中證稱：網路買家向我購買飾品，在訂購後匯款，
    會將匯款明細用LINE通訊軟體傳給我，我確認收到匯款後才
    會出貨，我有買家傳給我的匯款單據及證明共3 張，可以證
    明上開3 筆款項，是網路買家要轉給我做為購買飾品的價金
    等語（警卷第7-8 頁），並據其於警詢中提出上開3 筆匯入
    款項之交易結果、台新銀行自動櫃員機交易明細、109 年7
    月31日郵政跨行匯款申請書各1 份佐證（警卷第13-15 頁)
    ，邱凱男所提供之匯款證明核，亦與本案帳戶交易明細所示
    匯款日期時間、金額、匯款者帳號或匯款人均相符。是邱凱
    男得以提出上開3 筆款項匯款方所提供之匯款資料，並與本
    案帳戶交易明細相符，自應堪認定其所述向被告借用帳戶經
    營網拍，買家有於上開時間匯款入上開價金等語，堪以採信
    。
  ㈤又被告於109 年7 月31日掛失補發時，同時變更密碼，因而
    持有補發後之提款卡並掌握新密碼，是於此次掛失補發後，
    應僅有其可以提款卡提領本案帳戶內款項，此部分亦經被告
    於偵訊中自陳：本案帳戶此次掛失補發後，109 年8 月4 日
    至同年月12日之提款紀錄，均係由我以補發提款卡提領等語
    （偵卷第35頁）互核相符；另本案帳戶於109 年8 月4 日至
    同月5 日，經數次提領款項已逾9100元之事實，復有上開本
    案帳戶交易明細表（警卷第25頁）可佐，是邱凱男經營網拍
    由買家匯入之9100元，係被告於上開時間提領完畢之事實，
    亦可認定。
  ㈥被告雖以前詞置辯，然：
  ⒈邱凱男如在未經其同意之情形下，任意取走本案帳戶，其理
    應會報警處理或辦理掛失止付補發，然其竟長達一年多均未
    予處置，已與常情不符。且邱凱男取用本案帳戶之目的，係
    為提供其所經營網拍買方匯款使用，其應可知悉如未經被告
    同意即任意取走本案帳戶等資料供上開目的使用，被告隨時
    有報警處理或向金融機構辦理掛失補發之可能，其辛苦經營
    網拍所得營收，亦可能因之而落入被告掌控中，其若欲取回
    營收，尚需逐筆提出證明向被告追討，甚至需因而與被告產
    生訴訟糾紛，徒耗勞力、時間與費用，其經營生意本即將本
    求利，若非確信用本案帳戶所有人即被告，不會在其使用本
    案帳戶經營網拍生意時，報警處理或向金融機構辦理掛失止
    付手續，以確保生意之獲利順利取得，應不至貿然使用本案
    帳戶作為收受網拍買家匯入款項之工具，而此等自信自應係
    來自該帳戶原所有人即被告之同意提供使用。況本案於109
    年7 月31日掛失補發前1 年間，有頻繁以提款卡取款之紀錄
    ，如非經被告同意出借帳戶並告知邱凱男密碼，邱凱男實無
    從以提款卡提領本案帳戶內款項，更足認邱凱男上開證述可
    採，被告所辯不足採信。
  ⒉再者，被告就本案所為歷次辯解略以：
  ①警詢中辯稱：本案帳戶我在107 年9 月31日有打電話去辦理
    金融卡掛失，也有在經過半年後有去補辦新的金融卡，上開
    9100元是我的錢，是我在12-13 歲左右在韓國參加LINE比賽
    的錢，是邱凱男拿走我的存摺領出云云（警卷第2-3 頁）。
  ②於偵訊中辯稱：109 年7 月31日掛失補發本案帳戶，是邱凱
    男拿走存摺、提款卡一年多後我才去補辦的，帳戶內109 年
    8 月4 日至同月12日的提領紀錄都是我拿109 年7 月31日補
    辦的提款卡提領的，107 年3 月我跟邱凱男去掛失補發時，
    本案帳戶內尚有6100元云云（偵卷第35-36 頁）。
  ③110 年4 月7 日準備程序辯稱：109 年7 月31日銀行打電話
    給我要去拿本案帳戶存摺、提款卡，我跟邱凱男一起去，邱
    凱男就硬把我的帳戶、提款卡拿走，同年8 月4 日至10日我
    持補發提款卡，只有提領6100元云云（審易卷第37頁）。
  ④110 年8 月13日準備程序中辯稱：109 年8 月4 日至10日我
    沒有提領帳戶內的錢，是有人跟我說匯錯款了，我又把錢匯
    出去云云（易字卷第73頁）。
  ⑤110 年10月21日審理時辯稱：109 年7 月31日本案帳戶辦理
    掛失補發時，是我自己去，起訴書所載13000 元邱凱男自己
    可以領到云云（易字卷第130 頁）。
    綜合被告之辯解，被告於警詢、偵訊辯稱本案帳戶掛失補辦
    之時間及帳戶餘額與上開補發紀錄、交易明細均不相符；且
    被告就109 年7 月31日掛失補發時，係其自行前往辦理抑或
    與邱凱男一同前往？該次掛失補發後之款項，係由其提領抑
    或邱凱男提領？提領金額為何等情，前後所辯均不一致，顯
    見被告所為辯解，僅屬事後卸責之詞，不足採信。
  ㈦綜上所述，被告有為上開背信犯行，事證明確，堪以認定，
    應依法論罪科刑。
二、論罪科刑
  ㈠①按刑法上所謂侵占罪，以被侵占之物先有法律或契約上之
    原因在其持有中者為限，否則不能成立侵占罪（最高法院52
    年台上字第1418號判決意旨參照）。又刑法上之持有，重在
    對物之事實上支配關係，而存戶與金融機構間在民法上係屬
    消費寄託關係，依民法第602 條第1 項準用第474 條之規定
    ，存戶將現金款項存入其在金融機構內所申設之帳戶後，該
    現金款項之所有權即因而移轉於金融機構，並與金融機構內
    其他現金資產混同，存戶對金融機構僅係取得與其存入金額
    同等款項之返還請求權，故存戶對於其帳戶內之款項並不具
    有事實上之持有支配關係。查被告雖有本案帳戶109 年7 月
    31日掛失補發後之存摺、提款卡與密碼，然於邱凱男網拍生
    意之買方匯款9100元至本案帳戶後，該款項僅銀行具有事實
    上之持有支配關係，被告於該款項領得前，不具有事實上之
    持有支配關係，縱被告事後依其與本案帳戶銀行間之消費寄
    託關係，擅自提領上開款項，其自銀行所領得之現金，已非
    原匯入者原始之金錢，是被告之行為自與侵占罪之構成要件
    有間；②次按背信罪之本質在於一方違反因雙方信賴關係所
    負照料他方財產利益之義務（信託義務），導致他方發生財
    產損害。刑法第342 條背信罪所稱「違背其任務」，係指在
    「為他人處理事務」時，違背其基於法令、章程、契約等規
    範所生照料他方財產利益應盡之義務。受託事務處分權限之
    濫用亦包括在內。且不以涉及對三人之關係為限。又背信罪
    行為之結果，須「致生損害於本人之財產或其他利益」。所
    保護之法益，係被害人（本人）之整體財產利益。為免背信
    罪之處罰範圍過廣，網羅過多無實質侵擾被害人整體財產利
    益之行為，關於「違背其任務之行為」（背信行為）之認定
    ，行為人所違反之規範，目的應係為保護他人之財產，且所
    為應係有可能造成被害人整體財產利益實質損害之行為，以
    符背信罪係財產犯罪結果犯之特質及刑法最後手段性原則（
    最高法院110 年度台上字第1486號刑事判決參照）。被告既
    同意將上開帳戶出借予邱凱男從事網拍生意所用，於被告未
    向邱凱男表示需取回帳戶前之借用期間，當係受邱凱男委託
    ，應負有為邱凱男照料匯入本案帳戶之財產利益及使邱凱男
    得提領該財產利益之事務，而屬依借用契約為邱凱男處理事
    務之人，被告竟擅自將本案帳戶掛失止付及變更密碼，並提
    領上開款項，顯已違背其任務致生損害於邱凱男財產，是核
    其所為，係犯刑法第342 條第1 項之背信罪。
  ㈡被告於109 年8 月4 日至同月5 日間，以提款卡分次將上開
    9100元款項提領完畢之犯行，主觀上係基於單一之犯意，以
    多數舉動接續進行，而侵害同一法益，在時間、空間上有密
    切關係，在刑法評價上，以視為數個舉動之接續實行，合為
    包括之一行為予以評價，應僅論接續犯之一罪。
  ㈢爰審酌被告明知其將本案帳戶出借予邱凱男從事網拍生意，
    竟擅自將本案帳戶辦理掛失補發及變更提款卡密碼，而將邱
    凱男從事網拍生意之利得提領完畢，造成邱凱男之財產上之
    損失，所為實有不該；復考量被告犯後飾詞否認犯行，且未
    與邱凱男達成和解填補損害等犯後態度，及被告犯行造成邱
    凱男財產上損害之數額，兼衡其自陳高職畢業之智識程度，
    目前以打零工維生，收入不穩定，與母同住，母親無須其扶
    養等一切情狀（易卷第132 頁），量處如主文所示之刑，並
    諭知易科罰金之折算標準。
  ㈣按「犯罪所得，屬於犯罪行為人者，沒收之」、「前2 項之
    沒收，於全部或一部不能沒收或不宜執行沒收時，追徵其價
    額」，刑法第38條之1 第1 項本文、第3 項分別定有明文。
    查被告本件犯行獲利9100元，已如前述，應屬被告之犯罪所
    得，該等款項既未扣案，為避免被告因犯罪而坐享犯罪所得
    ，爰依上開規定宣告沒收，並諭知於全部或一部不能沒收或
    不宜執行沒收時，追徵其價額。
三、不另為無罪諭知
    公訴意旨另以被告於上開時間出借本案帳戶予邱凱男，並於
    109 年7 月31日辦理本案帳戶掛失補發後，於同年8 月5 日
    至同月12日間，分次提領邱凱男之買家所匯入之款項4000元
    而違背其任務，致邱凱男受有財產損害，因認其此部分亦涉
    犯刑法第342 條第1 項之背信罪嫌。公訴意旨認被告涉有此
    部分犯嫌無非係以邱凱男於警詢、偵訊中之證述及本案帳戶
    交易明細表為其主要論據。惟查，本案帳戶於109 年8 月5
    日至同月12日間，固有以提款卡提領4000元之紀錄，然證人
    邱凱男於警詢及偵訊中均僅證稱其從事網拍買家所匯入本案
    帳戶之款項共計9100元無法提領等語（警卷第7 頁；偵卷第
    34頁），並據其提出上開匯款紀錄為證；其復於本院審理時
    證稱：本案帳戶於109 年8 月5 日存入的4000元，不是我客
    戶所匯款項，客戶匯款給我的錢，就是我有提供單據的那3
    筆款項共計9100元等語（易字卷第124-126 頁），是本案帳
    戶於109 年8 月5 日匯入之4000元款項顯非邱凱男所有，被
    告縱有提領此部分款項之行為，亦無從認定被告此部分涉有
    公訴意旨所指背信犯行，本應為無罪諭知，惟公訴意旨所指
    此部分如成立犯罪，與前揭論罪科刑部分具有一罪關係，爰
    不另為無罪諭知，併此敘明。
據上論斷，應依刑事訴訟法第299 條第1 項前，判決如主文。
本案經檢察官李奇哲提起公訴，檢察官陳登燦到庭執行職務。
中    華    民    國   110    年    11    月    4     日
                  刑事第一庭    審判長法  官  楊智守
                                      法  官  林筠
                                      法  官  陳狄建
以上正本證明與原本無異。
如不服本判決應於收受送達後20日內向本院提出上訴書狀，並應
敘述具體理由；如未敘述上訴理由者，應於上訴期間屆滿後20日
內向本院補提理由書（均須按他造當事人之人數附繕本）「切勿
逕送上級法院」。
中    華    民    國   110    年    11    月    4     日
                                      書記官  謝怡貞
附錄本案論罪科刑法條全文：
中華民國刑法第342條
（背信罪）
為他人處理事務，意圖為自己或第三人不法之利益，或損害本人
之利益，而為違背其任務之行為，致生損害於本人之財產或其他
利益者，處 5 年以下有期徒刑、拘役或科或併科 50 萬元以下
罰金。
前項之未遂犯罰之。